【裁判字號】    99,國,5
【裁判日期】    991105
【裁判案由】    國家賠償
【裁判全文】
臺灣苗栗地方法院民事判決                 99年度國字第5號
原      告  甲○○
被      告  臺灣苗栗地方法院
法定代理人  乙○○
訴訟代理人  丙○○
上列當事人間國家賠償事件，本院於民國99年10月22日言詞辯論
終結，判決如下：
    主      文
原告之訴駁回。
訴訟費用由原告負擔。
    事實及理由
一、原告主張：
(一)、原告甲○○為執業律師，於被告即臺灣苗栗地方法院所受理
    之99年度訴字第1 號民事給付墊款事件( 下稱系爭事件) ，
    擔任系爭事件被告陳旼發、陳麗如2 人之共同訴訟代理人，
    而本件原告甲○○於民國( 下同)99 年6 月24日上午10時50
    分許，在系爭事件行言詞辯論時，抗辯稱：系爭事件之原告
    台灣黑熊股份有限公司( 下稱台灣黑熊公司) 片面與泛亞商
    業銀行間就系爭事件被告積欠泛亞商業銀行債務( 下稱系爭
    債務) 之保證行為，違反公司法第16條第1 項、第2 項所定
    : 「公司除依其他法律或公司章程規得為保證者外，不得為
    任何保證人。」、「公司負責人違反前規定時，應自負保證
    責任，如公司受有損害時，亦應負賠償責任。」之規定。然
    泛亞商業銀行卻於92年4 月23日虛偽開立「代位清償抵押權
    隨同移轉證明書」予台灣黑熊公司，隱藏台灣黑熊公司違反
    公司法第16條第1 項規定之事實，依民法第87條第2 項定:
    虛偽意思表示，隱藏他項法律行為者，適用關於該項法律行
    為之規定，應認為係違反強制或禁止之規定者而屬無效等語
    。惟承辦系爭事件之臺灣苗栗地方法院吳國聖法官在該院第
    9 法庭之公開場所卻用公然侮辱話語或輕蔑口氣為：「那這
    樣爭執對你們當事人有利嗎? 」之言語，並命本件原告甲○
    ○下次開通知系爭事件被告陳旼發、陳麗如2 名當事人本人
    到庭。
(二)、嗣於99年7 月22日上午10時50分之系爭事件言詞辯論期日，
    吳國聖法官先則不准本件原告甲○○就其於當日( 即99年7
    月20日) 所提出答辯狀記載內容重複再以言語陳述一遍，繼
    又於爭點整理程序時，對於本件原告甲○○所為就系爭事件
    兩造不爭執之事項應增列：「、依原告( 指系爭事件原告
    台灣黑熊公司) 之章程第2 條所營業務事項沒有保證及建築
    業務這個項目。章程第4 條是要因第2 條業務有需要才可以
    對外保證。、原告( 台灣黑熊公司) 與泛亞銀行間的保證
    契約，被告( 指系爭事件被告陳旼發、陳麗如2 人) 不知悉
    ，從來沒有通知被告( 陳旼發、陳麗如2 人) 。、原告(
    台灣黑熊公司) 幫被告( 陳旼發、陳麗如2 人) 代償的款項
    為買賣房屋的尾款。」之事項未加置理，僅將本件原告甲○
    ○就上開系爭事件兩造不爭執之事項所為之陳述，改在兩造
    爭執之事項增列：「原告幫被告代償的款項是否為買賣房屋
    的尾款? 」1 項，但系爭事件原告台灣黑熊公司之訴訟代理
    人就本件原告甲○○上開主張亦當庭表示均有爭執，如此一
    來，本件原告甲○○所為就系爭事件之「兩造不爭執之事項
    」應增列記載之上開請求是否應列為爭執事項？應由承辦系
    爭事件之吳國聖法官加以處理，然吳國聖法官全然置之不理
    ，竟定99年8 月5 日下午4 時宣判，且就本件原告甲○○拒
    絕於爭點整理結果簽名乙事，要求書記官記明事項，本件原
    告甲○○之當事人陳旼發、陳麗如2 人當場觀看上開事情經
    過，顯然在用行為告訴陳旼發、陳麗如2 人請錯律師，極盡
    羞辱本件原告甲○○。
(三)、吳國聖法官無視法律規定的爭點整理精神之何在，利用開庭
    爭點整理事項，違反公務員服務法第6 條所定：「... 公務
    員．．．．並不得利用職務上之機會加損害於人。」、公務
    員懲戒法第2 條第1 款等規定，作為判決被告敗訴之準備，
    俾便符合吳國聖法官於言詞辯論時所稱：「那這樣爭執對你
    們當事人有利嗎? 」之意旨，達到不法侵害本件原告甲○○
    名譽與人格之目的。
(四)、本件原告甲○○爰於99年8 月5 日就上開受侵害情事向被告
    臺灣苗栗地方法院提出國家賠償請求書，經被告臺灣苗栗地
    方法院拒絕賠償，其拒絕賠償書之主要理由為：於系爭事件
    之爭點整理程序，本件原告甲○○所為應列為不爭執事項之
    主張，對造既有爭執，足見承辦法官未將之列入不爭執事項
    本無違誤，又所謂不法係指違反禁止強制規定者等語。惟本
    件原告甲○○試問公務員服務法第6 條規定是否僅規範違反
    禁止強制規定？並試問民事訴訟制度設計爭點整理功用為何
    ？若本件原告甲○○為系爭事件當事人主張抗辯之事項，因
    為法院突襲進行爭點整理，而無法完整在列入爭點或不爭點
    的整理事項之內，試問效果不受影響嗎？那又何必推行爭點
    整理制度？又何以爭點整理結果要兩造認可並簽名呢？系爭
    事件之爭點整理程序，若不能就本件原告甲○○為當事人所
    主張的事項列入之，則系爭事件原告台灣黑熊公司持權利轉
    讓證明書，向被告臺灣苗栗地方法院起訴請求給付墊款事件
    ，所隱藏為系爭事件被告陳旼發所不知的當初出售預售屋之
    內幕，本件原告甲○○如何進而為當事人提出99年8 月31日
    言詞辯論續書狀記載內容，使當事人有機會主張解除契約等
    法律賦予權利呢？能謂承審法官的爭點整理程序本無違誤？
(五)、綜上所述，本件原告甲○○本於國家賠償法第2 條第2 項前
    段規定、第5 條規定、第7 條規定、第8 條規定、第9 條規
    第10條規定、公務員服務務法第6 條規定、公務員懲戒法第
    2 條第1 款規定、民法第條184 條第1 項前段規定、同條第
    2 項規定、第18條規定、第195 條規定，請求被告臺灣苗栗
    地方法院賠償。
(二)、對被告抗辯之陳述：
    承辦法官係利用訴訟上的機會，侵害本件原告甲○○執行系
    爭事件訴訟代理人職務時之人格權，與國家賠償法第13條不
    符。
(三)、聲明：
(1)、被告應給付原告新臺幣0000000元。
(2)、訴訟費用由被告負擔。
二、被告抗辯：
(一)、按有審判或追訴職務之公務員，因執行職務侵害人民自由或
    權利，就其參與審判或追訴案件犯職務上之罪，經判決有罪
    確定者，適用本法規定，國家賠償法第13條定有明文。是公
    務員於執行職務行使公權力時，因故意或過失不法侵害人民
    自由或權利者，人民固得依國家賠償法第2 條第2 項規定，
    對該公務員所屬機關請求損害賠償。惟如欲對於有審判或追
    訴職務之公務員，因執行職務侵害人民自由或權利，而欲請
    求該公務員所屬之機關賠償時，國家賠償法第13條既特別規
    定，須該公務員就參與審判或追訴案件犯職務上之罪，經判
    決有罪確定者，始得為之，自不能僅依國家賠償法第2 條第
    2 項規定，請求該有審判或追訴職務之公務員所隸屬機關賠
    償其所受損害，最高法院75年度台再字第115 號判決要旨，
    可資參照。
(二)、按「公務員於執行職務行使公權力時，因故意或過失不法侵
    害人民自由或權利者，國家應負損害賠償責任」，國家賠償
    法第2 條第2 項前段，固定有明文。該條賠償責任之構成，
    必須公務員執行職務行使公權力時，有「不法」侵害人民之
    自由或權利，始為該當。苟公務員之行為無「不法」情事，
    自無國家賠償責任之可言，而所謂「不法」，係指違反法律
    強制禁止之規定而言。又依民事訴訟法第199 絛第2 項規定
    ，審判長應向當事人發問或曉諭，令其陳述事實、聲明證據
    或為其他必要之聲明或陳述，其所聲明或陳述有不明瞭或不
    完足者，應應令其敘明或補充之，此為審判長因定訴訟關係
    之闡明權，同時並為其義務。而審判長為闡明訴訟關係，得
    整理並協議簡化爭點，民事訴訟法第270 條之1 第1 項第3
    款、第271 條之1 亦定有明文。查系爭事件承辦法官於99年
    6 月24日上午10時50分之言詞辯論期日，詢問系爭事件被告
    陳旼發、陳麗如2 人之訴訟代理人即本件原告甲○○「那這
    樣爭執對你們當事人有利嗎? 」等語，此為審判長因定訴訟
    關係所行使之闡明，並無不法之可言; 同年7 月22日上午10
    時50分言詞辯論期日，本件原告甲○○所主張應增加之不爭
    執事項，業經對造所否認，此有本件原告甲○○提出之言詞
    辮論筆錄影本附卷可稽，足見承辦法官未將之列為不爭執事
    項，本無違誤，亦無不法。是該案承辦法官於執行職務行使
    公權力時既無故意或過失之不法情事，則本件原告甲○○依
    國家賠償法第2 條前段之規定，提起本件國家賠償之訴，亦
    無理由，應予駁回。
(三)、聲明：(1)、原告之訴駁回；(2)、願供擔保請准宣告免為假執
    行。
三、法院之判斷：
(一)、按依國家賠償法請求損害賠償時，應先以書面向賠償義務機
    關請求之；賠償義務機關拒絕賠償，或自提出請求之日起逾
    30日不開始協議，或自開始協議之日起逾60日協議不成立時
    ，請求權人得提起損害賠償之訴，國家賠償法第10條第1 項
    、第11條第1 項分別定有明文。本件原告甲○○前已基於其
    主張之上開原因事實以書面向本院請求賠償，經本院以無損
    害賠償事由而拒絕賠償在案，經本院調取本院99年度國賠字
    第1 號損害賠償事件文書卷宗後核明無訛，是本件原告甲○
    ○提起本件國家賠償之訴，在程序上係屬適法，合先敘明。
(二)、本件原告甲○○主張：其為執業律師，擔任系爭事件被告陳
    旼發、陳麗如2 人之共同訴訟代理人，本院吳國聖法官則為
    系爭事件之承審法官，本件原告甲○○於99年6 月24日上午
    10時50分許，在系爭事件行言詞辯論時，曾抗辯稱：系爭事
    件之原告台灣黑熊公司其片面與泛亞商業銀行間就系爭債務
    之保證行為，違反公司法第16條第1 項、第2 項所定: 「公
    司除依其他法律或公司章程規得為保證者外，不得為任何保
    證人。」、「公司負責人違反前規定時，應自負保證責任，
    如公司受有損害時，亦應負賠償責任。」之規定。然泛亞商
    業銀行卻於92年4 月23日虛偽開立「代位清償抵押權隨同移
    轉證明書」予台灣黑熊公司，隱藏台灣黑熊公司違反公司法
    第16條第1 項規定之事實，依民法第87條第2 項定: 虛偽意
    思表示，隱藏他項法律行為者，適用關於該項法律行為之規
    定，應認為係違反強制或禁止之規定者而屬無效等語之事實
    ，業經本院調取系爭事件之民事卷宗後核明無訛，固可信為
    真實。又本件原告甲○○主張：本院吳國聖法官以：『那這
    樣爭執對你們當事人有利嗎? 』之言語，並命本件原告甲○
    ○次一言詞辯論期日通知系爭事件被告陳旼發、陳麗如2 名
    當事人本人到庭，係以公然侮辱話語或輕蔑口氣為之一節。
    經查系爭事件於99年6 月24日行言詞辯論時，系爭事件原告
    台灣黑熊公司之訴訟代理人提出台灣黑熊公司之公司章程影
    本1 件，該章程第4 條規定: 本公司因業務需要，得對前項
    有關同業辦理對外保證及對政府機關及金融機構貸之背書保
    證，不受公司法第16條不得為任何人保證人之限制，此經本
    院調取本院99年度訴字第1 號民事卷宗後核明無訛( 參見該
    卷第235 頁、245 頁) 。是系爭事件之原告台灣黑熊公司與
    泛亞商業銀行間就系爭債務之保證行為，是否違反公司法第
    16條所定「公司除依其他法律或公司章程規定得為保證者外
    ，不得為任何保證人。」之規定？自形式上觀之，並非明確
    而毫無爭議，本件原告甲○○關於此部分之主張，自形式上
    觀之，與上開台灣黑熊公司之公司章程第4 條之規定是否相
    符？亦仍有探究之餘地。且如系爭事件原告台灣黑熊公司為
    系爭事件被告陳旼發、陳麗如2 人之代償系爭債務行為不生
    效力，系爭事件被告陳旼發、陳麗如2 人自仍積欠原債權人
    此部分之系爭債務。由此可見，本件原告甲○○在系爭事件
    為此部分之主張對系爭事件陳旼發、陳麗如2 人有無實益？
    難謂無探究闡明之必要。按「審判長應注意令當事人就訴訟
    關係之事實及法律為適當完全之辯論。審判長應向當事人發
    問或曉諭，令其為事實上及法律上陳述、聲明證據或為其他
    必要之聲明及陳述；其所聲明或陳述有不明瞭或不完足者，
    應令其敘明或補充之。」，民事訴訟法第199 條第1 項定有
    明文，是審判長為達成闡明之目的，必要時得與雙方當事人
    ，就訴訟之法律關係為事實上及法律上之討論及提出問題，
    並向當事人發問或曉諭，令其為適當完全之辯論，俾法官藉
    公開其認為重要之法律觀點，促使當事人為必要之聲明、陳
    述或提出證據。承審系爭事件之本院吳國聖法官曾為：「他
    清償就等於沒有清償的效力嗎? 那所以你們還欠銀行這些錢
     (笑笑) ，那這樣對你們會較有利嗎? 銀行利息不只百分之
    5 。」、「那這樣爭執對你們當事人有利嗎? 」、「那個
    ... 被告訴代下次請你當事人自己來好嗎? 」、「．．．．
    我們曾通知他請務必到庭，因為我覺得這樣子對他未必有利
    ．．．．」等語，而為兩造所不爭執而堪信屬實，但參照前
    述台灣黑熊公司之公司章程第4 條之記載及代償系爭債務行
    為不生效力時，系爭債務並未消滅等情，本院吳國聖法官前
    開用語，無非為提示本件原告甲○○其在系爭事件之訴訟上
    之主張是否對於系爭事件陳旼發、陳麗如2 人有實益而已，
    本院吳國聖法官此項作為，自客觀立場加以觀察，係合於正
    當職權行使之行為，並無何事證足資證明本院吳國聖法官用
    意之目的係侮辱或貶抑本件原告甲○○，一般訴訟當事人及
    一般執業律師，基於合理之認知，均不致有所懷疑本院吳國
    聖法官之此項作法係侮辱或貶抑執業律師。本件原告甲○○
    主張本院吳國聖法官以公然侮辱、輕蔑言語侵害其人格權，
    顯無可採。本件原告甲○○就此雖再請求本院勘驗當日言詞
    辯論之錄音光碟以認定本院吳國聖法官之用語語意，但本件
    原告甲○○所提出之當日言詞辯論錄音譯文，既為本件被告
    所不爭執，本件原告甲○○所為勘驗上開錄音光碟之聲請，
    自無必要，併予敘明。
(三)、又本件原告甲○○主張：其於99年7 月22日上午10時50分之
    系爭事件言詞辯論期日，本院吳國聖法官先則不准本件原告
    甲○○就其於當日( 即99年7 月20日) 所提出答辯狀記載內
    容重複再以言語陳述一遍一節。經查法院進行言詞辯論程序
    時，就當事人書狀已敘明之事項，每以由當事人陳明引用之
    方式，以免時間之耗費，法官即使對居於當事人訴訟代理人
    地位之律師表示引用書狀即可等語，其用意亦係在使法院及
    當事人間均能於有限之時間內，以有效率之方式，進行訴訟
    程序，實務上，一般執業律師均能認知此係基於時間運用上
    之考量，不致解釋為係承審法官為侵害執業律師人格權之行
    為。本件原告甲○○主張之此部分情節，參照上開說明，應
    係以錯誤方式詮釋本院吳國聖法官之真意。
(四)、復按準備程序期日或言詞辯論期日所為之爭點整理事項，依
    民事訴訟法第270 條之1 第1 項第3 款所定：受命法官為闡
    明訴訟關係，得整理並協議簡化爭點之規定觀之，係為闡明
    訴訟關係。當事人就其主張之爭點，經依民事訴訟法第270
    條之1 第1 項第3 款或第2 項為協議者，依同條第3項 前段
    規定，固應受其拘束，惟協議前若當事人一方之主張，未成
    為協議之爭點，既不在協議範圍，自不受協議之拘束，最高
    法院96年度臺上字第856 號民事裁判意旨，可資參照，此時
    當事人不在協議範圍內之攻擊防禦方法，並不生失權之效果
    ，故經列為協議範圍內之事項，始有受爭點整理協議之拘束
    效力。於行爭點整理程序時，就兩造當事人若未同意列為兩
    造不爭執之事項之項目，如當事人對相關事項有所爭執，即
    使未列為協議範圍以作為爭點爭執之事項，亦對當事人提出
    攻擊防禦方法之訴訟上權利，不生影響。本件原告甲○○主
    張：其於99年7 月22日上午10時50分之系爭事件言詞辯論期
    日，表示系爭事件兩造不爭執之事項應增列：「、依原告
     ( 指 系爭事件原告台灣黑熊公司) 之章程第2 條所營業務
    事項沒有保證及建築業務這個項目。章程第4 條是要因第2
    條業務有需要才可以對外保證。、原告( 台灣黑熊公司)
    與泛亞銀行間的保證契約，被告( 指系爭事件被告陳旼發、
    陳麗如2 人) 不知悉，從來沒有通知被告陳旼發、陳麗如2
    人。、原告( 台灣黑熊公司) 幫被告( 陳旼發、陳麗如2
    人) 代償的款項為買賣房屋的尾款。」之事項，但系爭事件
    原告台灣黑熊公司之訴訟代理人就本件原告甲○○上開陳述
    表示均有爭執等情，縱使屬實，因他造既有所爭執，亦僅生
    應否將本件原告甲○○所述之上開事項列為協議範圍以作為
    爭點爭執事項之問題而已，但即使承審系爭事件之本院吳國
    聖法官未將之列入協議範圍作為爭點爭執之事項，參照上開
    說明，對於本件原告甲○○代理之系爭事件當事人並不生失
    權之效果，本件原告甲○○在系爭事件所主張未被列為協議
    範圍內之攻擊防禦方法，仍為系爭事件裁判時所應斟酌之訴
    訟資料，並未損及本件原告甲○○代理之系爭事件當事人訴
    訟上權利。矧系爭事件99年7 月22日言詞辯論筆錄所記載之
    兩造所爭執事項，係列明：「１、由系爭事件原告台灣黑熊
    公司擔任系爭貸款之保證契約，是否有違反公司法第16條之
    規定而無效？２、債權銀行將對系爭事件被告陳旼發、陳麗
    如之債權讓與系爭事件原告台灣黑熊公司，是否因上開保證
    契約無效而受影響？３、系爭事件原告台灣黑熊公司為系爭
    事件被告陳旼發、陳麗如所代償之款項是否為買賣房屋之尾
    款？」等事項，已將本件原告甲○○為系爭事件被告陳旼發
    、陳麗如抗辯之主要意旨列入，並無使本件原告甲○○無法
    為系爭事件被告陳旼發、陳麗如行使訴訟上權利之情形。就
    此，本件原告甲○○主張：其所請未為承審系爭事件之本院
    吳國聖法官所採，拒絕於爭點整理結果簽名。惟按「法院於
    書狀先行程序終結後所定之第一次言詞辯論期日或準備程序
    期日，應使當事人整理並協議簡化爭點，並應就兩造所爭執
    事項與不爭執事項分別予以確定，且記明筆錄，以避免當事
    人日後發生爭執。」，辦理民事訴訟事件應行注意事項第45
    條定有明文。是使就兩造所爭執事項與不爭執事項整理內容
    之後簽名，核係記明筆錄，以避免當事人日後發生爭執之具
    體方法，如當事人就此項記明筆錄之方法有所異議，拒絕簽
    名，法院於筆錄內附記其事由，自係記明筆錄之方法形式之
    一，並無違誤。本件原告甲○○就上開並無違誤之記明筆錄
    方法主張本院吳國聖法官行使職權係屬不法，自無可採。另
    其主張：系爭事件被陳旼發、陳麗如2 人當場觀看上開事情
    經過，本院吳國聖顯然在用行為告訴陳旼發、陳麗如2 人請
    錯律師，極盡羞辱本件原告甲○○一節，參照上開有關本院
    吳國聖法官行使職權並無不法之說明，係本件原告甲○○毫
    無合理依據所為之個人推測之詞。
(四)、再按有審判或追訴職務之公務員，因執行職務侵害人民自由
    或權利，就其參與審判或追訴案件犯職務上之罪，經判決有
    罪確定者，適用國家賠償法規定，國家賠償法第13條定有明
    文。公務員於執行職務行使公權力時，因故意或過失不法侵
    害人民自由或權利者，人民固得依國家賠償法第2 條第2項
    規定，對該公務員所屬機關請求損害賠償。惟如對於有審判
    或追訴職務之公務員，因執行職務侵害人民自由或權利，而
    欲請求該公務員所屬之機關賠償損害時，國家賠償法第13條
    既特別規定，須該公務員就參與審判或追訴案件犯職務上之
    罪，經判決有罪確定者，始得為之，自不能僅依國家賠償法
    第2 條第2 項規定，請求該有審判或追訴職務之公務員所隸
    屬機關賠償其所受損害。最高法院75年度臺再字第115 號民
    事裁判意旨，亦可資參照。查國家賠償法第13條規定係將有
    審判或追訴職務之公務員作身分上之特別規定，其餘國家賠
    償請求權之侵權行為構成要件，仍係適用國家賠償法第2 條
    第2 項所定之「公務員於執行職務行使公權力時，因故意或
    過失不法侵害人民自由或權利者，國家應負損害賠償責任。
    公務員怠於執行職務，致人民自由或權利遭受損害者亦同。
    」之規定，因此，就有審判或追訴職務之公務員之國家賠償
    責任事由，並無排除不受國家賠償法第13條規範，而僅單獨
    適用國家賠償法第2 條第2 項規定之餘地，此觀之上開規定
    自明，在法律上並無爭議。本件原告甲○○就此主張：承辦
    法官係利用訴訟上的機會，侵害本件原告甲○○執行系爭事
    件訴訟代理人職務時之人格權，與國家賠償法第13條不符等
    見解，顯難認為正當。茲本院吳國聖法官並未因本件原告甲
    ○○所主張之上開國家賠償責任事由經判決有罪確定，本件
    原告甲○○逕提起本件國家賠償之訴，其請求自無法成立。
    此部分在法律上顯無理由，本院原得逕依民事訴訟法第249
    條第2 項規定不經言詞辯論，逕以判決駁回之。惟為確定本
    件原告甲○○主張之侵權行為原因事實是否存在，本院仍就
    本件行言詞辯論程序，並調取有關卷宗以明瞭相關事實，併
    此敘明。
(六)、綜上所述，本件原告甲○○所主張之國家賠償請求權並不存
    在。從而，本件原告甲○○本於主張之上開法律關係，求為
    判決如原告訴之聲明，即無理由，應予駁回。
(七)、本件事證已臻明確，兩造其餘之攻擊防禦方法，與判決基礎
    之事實及結果並無影響，爰不予審酌，併此敘明。
(八)、訴訟費用負擔之依據：民事訴訟法第78條。
中    華    民    國    99    年    11    月    5     日
                      民事庭  法  官  羅  永  安
以上正本係照原本作成。
如對本判決上訴，須於判決送達後20日內向本院提出上訴狀。
如委任律師提起上訴者，應一併繳納上訴審裁判費。
中    華    民    國    99    年    11    月    5     日
                              書記官  張  哲  豪

司法院資訊處製作；財團法人民間司法改革基金會備份。
